【裁判字號】    95,台上,139
【裁判日期】    950125
【裁判案由】    土地所有權移轉登記等
【裁判全文】
最高法院民事判決              九十五年度台上字第一三九號
    上  訴  人  地 ○ ○
    訴訟代理人  王 振 志律師
    被 上訴 人  Ａ ○ ○
                Ｄ ○ ○
                          10.
                黃 ○ ○
                Ｊ ○ ○
                Ｌ ○ ○
                          號3.
                Ｅ ○ ○
                          -2.
                宇 ○ ○
                          號2.
                玄 ○ ○
                Ｋ ○ ○
                Ｆ ○ ○
                          -2.
                宙 ○ ○
                          巷5.
                戌 ○ ○
                午○○○
                Ｂ    ○
                Ｃ    ○
                Ｐ○○○
                丙○○○
                          號
                Ｍ ○ ○
                          16.
                Ｏ ○ ○
                          段6.
                Ｎ ○ ○
                Ｇ ○ ○
                          巷3.
                Ｉ ○ ○
                          號2.
                Ｈ ○ ○
                          樓
                寅 ○ ○
                卯 ○ ○
                巳 ○ ○
                          號
                辰 ○ ○
                戊 ○ ○
                未 ○ ○
                          巷3.
                辛 ○ ○
                庚 ○ ○
                          37.
                申 ○ ○
                          巷2.
                癸 ○ ○
                丁 ○ ○
                天 ○ ○
                甲    ○
                酉 ○ ○
                乙○○○
                亥○○○
                子 ○ ○
                己 ○ ○
                          19.
                丑 ○ ○
                壬 ○ ○
上列當事人間請求土地所有權移轉登記等事件，上訴人對於中華
民國九十三年六月三十日台灣高等法院第二審判決（九十三年度
上字第二○八號），提起上訴，本院判決如下：
    主  文
原判決廢棄，發回台灣高等法院。
    理  由
本件上訴人主張：坐落於台北縣新店市○○段塗潭小段第四之六
地號土地及其上第五建號建物（下稱系爭土地及房屋）為兩造所
共有。伊於民國九十二年七月七日收受台灣台北地方法院提存所
九十二年度存字第二四九六號提存通知書，得知被上訴人依土地
法第三十四條之一第一、二、三項規定，以每坪新台幣（下同）
三萬元之價格出售系爭土地及房屋予訴外人但以誠科技股份有限
公司（下稱但以誠公司）乙事，旋即依土地法第三十四條之一執
行要點第十點規定之十日期間內，以存證信函向被上訴人表示以
同一價格行使共有人之優先承買權，並通知被上訴人應於該存證
信函到達七日內與伊之代理人洽詢履行所有權移轉登記及價金交
付等相關事宜。詎被上訴人於收受通知後，迄今置之不理等情。
爰依買賣之法律關係，求為命被上訴人於伊給付如第一審判決附
表（下稱附表）一、三所示金額同時，將如附表二所示系爭土地
及房屋應有部分所有權移轉登記予伊，並交付系爭土地及房屋予
伊占有之判決。
被上訴人Ａ○○、Ｄ○○、黃○○、Ｊ○○、Ｌ○○、Ｅ○○、
宇○○、玄○○、Ｋ○○則以：系爭土地及房屋與台北縣新店市
○○段塗潭小段第四之十地號土地，前均為兩造先祖蔡國所有，
嗣由兩造繼承。蔡國之繼承人雖曾於五十七年五月九日就台北縣
新店市○○段塗潭小段第四之十地號土地辦理繼承登記，惟就系
爭土地及房屋則漏未辦理，嗣蔡國之全體繼承人同意出售系爭土
地及房屋，伊乃於九十一年十月十二日與但以誠公司簽訂買賣契
約。詎上訴人於九十二年二月二十一日函稱其未授權被上訴人Ｌ
○○代訂買賣契約，故伊乃於九十二年二月二十七日由被上訴人
Ａ○○、Ｄ○○、宇○○、玄○○及Ｌ○○五人代表，寄發存證
信函通知上訴人，催請上訴人於期間內行使優先承買權。嗣上訴
人於九十二年七月九日以存證信函表示行使優先承購權，顯逾優
先承買權之行使期間而喪失該優先承買權。且上訴人對於系爭土
地及房屋則未為反對意見，故縱認上訴人有優先承買權，其亦已
喪失之等語；被上訴人戌○○、午○○○及寅○○則以：被上訴
人宇○○、Ｄ○○於九十二年六月初邀同伊共同出售系爭土地及
房屋予但以誠公司時，並未告知係連同台北縣新店市○○段塗潭
小段第四之十地號土地一併出售等語，資為抗辯。
原審維持第一審所為上訴人敗訴之判決，駁回上訴人之上訴，無
非以：系爭土地及房屋為兩造所共有，被上訴人宇○○、玄○○
、宙○○、Ａ○○、Ｄ○○、黃○○、Ｊ○○、Ｆ○○、Ｅ○○
、Ｌ○○於九十一年十月十二日與但以誠公司就系爭土地、房屋
及台北縣新店市○○段塗潭小段第四之十地號土地成立買賣契約
，總價為一千五百二十九萬一千三百元。被上訴人Ａ○○、Ｄ○
○、宇○○、玄○○、Ｌ○○五人於九十二年二月二十七日以存
證信函通知上訴人行使優先承買權，上訴人於九十二年三月四日
之前收受。被上訴人於九十二年六月二十五日將系爭土地及房屋
出售所得價款以上訴人為提存受取人，提存十萬三千二百二十八
元，上訴人於九十二年七月一日收受原法院提存通知書。被上訴
人就台北縣新店市○○段塗潭小段第四之十地號土地之應有部分
所有權已移轉登記予但以誠公司，但系爭土地之應有部分所有權
尚未移轉予但以誠公司等情，有系爭土地及房屋之土地及建物登
記簿謄本、台灣台北地方法院提存所九十二年度存字第二四六九
號提存通知書、台北郵局第三十九支局九十二年七月九日第九五
三號存證信函、台北縣新店市○○段塗潭小段第四之十地號土地
登記簿謄本，被上訴人Ａ○○等九人及Ｆ○○提出與但以誠公司
間不動產買賣契約書、台北郵局九十二年二月二十七日第九九五
號存證信函在卷可憑。查被上訴人宇○○、玄○○、宙○○、Ａ
○○、Ｄ○○、黃○○、Ｊ○○、Ｆ○○、Ｅ○○、Ｌ○○於九
十一年十月十二日與但以誠公司所訂立之買賣契約，於彼此間（
契約當事人間）雖屬有效，惟就系爭土地及房屋部分，因未符合
土地法第三十四條之一第一項之規定，基於債之關係之相對性，
該買賣行為，對於其他未同意之共有人即其餘之被上訴人及上訴
人自不生效力，則被上訴人Ａ○○、Ｄ○○、宇○○、玄○○、
Ｌ○○五人於九十二年二月二十七日以台北郵局第九九五號存證
信函通知上訴人行使優先承買權，依該存證信函之內容乃係通知
上訴人行使系爭土地、房屋及上開四之十地號土地之優先購買權
，而上訴人於九十二年三月四日前收受該存證信函後，僅於同年
三月四日委託上訴人訴訟代理人以九十二年非字第五五七二號函
就上述第四之十地號土地表示反對，就本件契約之出賣人即被上
訴人宇○○、玄○○、宙○○、Ａ○○、Ｄ○○、黃○○、Ｊ○
○、Ｆ○○、Ｅ○○、Ｌ○○而言，優先購買權人即上訴人於接
到上開出賣通知後迄同年七月九日始表示優先承買，已逾十日期
限，其就系爭土地及房屋之優先購買權即視為放棄。而對於其餘
之被上訴人而言，因上開之買賣，不符合土地法第三十四條之一
第一項之規定，渠等並非該買賣契約之當事人，上開之買賣行為
對於渠等不生效力，既無買賣契約存在，自無對渠等有優先購買
權之問題，故上訴人對於被上訴人宇○○、玄○○、宙○○、Ａ
○○、Ｄ○○、黃○○、Ｊ○○、Ｆ○○、Ｅ○○、Ｌ○○以外
之其餘被上訴人亦無已喪失優先承買權之問題。次查，土地或建
築改良物共有人中之一人或數人依土地法第三十四條之一第一項
規定處分共有土地或建築改良物，未同意出賣之他共有人雖仍得
依同條第四項之規定對之主張優先承購權，惟未同意出賣之他共
有人須以同樣條件請求處分共有土地或建築改良物之共有人訂立
買賣契約始屬合法，倘處分共有土地共有人係將共有土地及建築
改良物合併出售時，此項「合併出售」之條件，他共有人亦應依
此條件與為出賣之共有人訂立買賣契約，不得任選土地或建築改
良物主張優先承購，否則即非按共有人出售之同樣條件合法行使
優先承購權。被上訴人宇○○、玄○○、宙○○、Ａ○○、Ｄ○
○、黃○○、Ｊ○○、Ｆ○○、Ｅ○○、Ｌ○○於九十一年十月
十二日與但以誠公司間所訂立之買賣契約，就系爭土地及房屋之
應有部分，合計為九百六十分之二百十七，不符合上開土地法規
定之要件。惟被上訴人辯以事後得到四十三位共有人同意出售且
已領取買賣價金等語，觀諸提存書所載之提存原因及事實，載明
係出售系爭土地及房屋，並由被上訴人簽章，有提存通知書在卷
可憑，昭彰明甚，然原未於系爭契約上簽名之其餘被上訴人上述
所謂之同意，係僅為單方意思表示之「承認」？或有「契約加入
」成為契約當事人之意思？如認僅係單方意思表示「承認」之情
形，因系爭契約之效力未有改變，就本件契約之出賣人即被上訴
人宇○○、玄○○、宙○○、Ａ○○、Ｄ○○、黃○○、Ｊ○○
、Ｆ○○、Ｅ○○、Ｌ○○而言，上訴人就系爭土地及房屋之優
先購買權已視為放棄，而對於其餘之被上訴人而言，無所謂優先
承買權之問題，故上訴人於九十二年七月九日以存證信函表示就
系爭之土地及房屋行使優先承買權，自不合法。如認有「契約加
入」成為契約當事人意思之情形，被上訴人宇○○、玄○○、宙
○○、Ａ○○、Ｄ○○、黃○○、Ｊ○○、Ｆ○○、Ｅ○○、Ｌ
○○部分，上訴人就系爭土地及房屋之優先購買權已視為放棄。
又系爭不動產買賣契約，被上訴人與但以誠公司以一千五百二十
九萬一千三百元之總價締訂系爭買賣契約，係綜衡買賣標的之土
地及房屋之經濟價值後而為，此徵諸卷附系爭買賣契約書第一條
、第二條被上訴人與但以誠公司僅就買賣標的之土地二筆及房屋
一棟記載其地（建）號、地目、面積及上開標的總價予以記載，
而就各土地及建物之價格則未分別予以計算記載自明，是買賣契
約當事人顯係合併出售（買受）前揭土地及建物，並以之訂定買
賣總價甚明。而上訴人於九十二年七月九日以存證信函僅選擇系
爭之土地及房屋，即系爭買賣契約標的物之部分，行使其優先承
購權，顯係變更上開買賣契約之條件，其優先承購權之行使，亦
難謂為合法。至提存通知書非被上訴人等共有人對上訴人所為行
使優先承購權之意思通知，提存通知書上提存原因及事實之記載
，或可表彰提存物十萬三千二百二十八元部分清償提存之發生原
因，惟尚難執之憑斷被上訴人與但以誠公司買賣契約內容，自不
因其行使優先承購權所主張之買賣條件係依提存通知書所載條件
而有不同，併此敘明。從而，上訴人於九十二年七月九日以存證
信函表示行使系爭土地及房屋之優先承買權，並不合法。綜上所
述，上訴人主張本於優先購買權之法律關係，訴請被上訴人於上
訴人給付如附表一、三所示金額同時，將附表二所示土地及建物
應有部分移轉登記予上訴人所有，並交付該土地、建物予上訴人
占有，洵屬無據，不應准許等詞，為其判斷之基礎。
查原審謂：被上訴人宇○○、玄○○、宙○○、Ａ○○、Ｄ○○
、黃○○、Ｊ○○、Ｆ○○、Ｅ○○、Ｌ○○於九十一年十月十
二日與但以誠公司所訂立之買賣契約，於彼此間（契約當事人間
）雖屬有效，惟就系爭之土地及房屋部分，因未符合土地法第三
十四條之一第一項之規定，則系爭土地及房屋部分買賣行為，對
其他未同意之共有人即除被上訴人宇○○、玄○○、宙○○、Ａ
○○、Ｄ○○、黃○○、Ｊ○○、Ｆ○○、Ｅ○○、Ｌ○○以外
其餘之被上訴人及上訴人自不生效力。縱使被上訴人Ａ○○、Ｄ
○○、宇○○、玄○○、Ｌ○○（宙○○、黃○○、Ｊ○○、Ｆ
○○、Ｅ○○）以外之其餘被上訴人嗣後承認，惟原存證信函通
知之效力，既不及於彼等，是否無須再事通知上訴人？是否於承
認當時，即符合土地法第三十四條之一第一項之規定？再者，原
存證信函雖通知上訴人對系爭土地、房屋及同地段四之十地號土
地行使優先承購權，惟系爭土地及房屋部分，既有如上所述之情
事，上訴人能否就系爭土地、房屋及同地段四之十地號土地合併
行使優先承購權，如不能合併行使優先承購權，則該次通知之效
力又如何，原審均未遑詳為勾稽，即為不利於上訴人之判斷，殊
欠允洽。上訴論旨，指摘原判決違背法令，求予廢棄，非無理由
。
據上論結，本件上訴為有理由。依民事訴訟法第四百七十七條第
一項、第四百七十八條第二項，判決如主文。
中    華    民    國  九十五  年    一    月  二十五  日
                      最高法院民事第八庭
                          審判長法官  朱  建  男
                                法官  顏  南  全
                                法官  許  澍  林
                                法官  袁  靜  文
                                法官  鄭  傑  夫
      本件正本證明與原本無異
                                      書  記  官
中    華    民    國  九十五  年    二    月   十五   日
                                                      Ｌ


司法院資訊處製作；財團法人民間司法改革基金會備份。
